【裁判字號】    97,上易,382
【裁判日期】    970229
【裁判案由】    毒品危害防制條例
【裁判全文】
臺灣高等法院刑事判決                 97年度上易字第382號
上  訴  人  臺灣桃園地方法院檢察署檢察官
被      告  甲○○
上列上訴人因被告違反毒品危害防制條例案件，不服臺灣桃園地
方法院96年度審易字第419號，中華民國97年1月14日第一審判決
（起訴案號：臺灣桃園地方法院檢察署96年度毒偵字第3154號）
，提起上訴，本院判決如下：
    主  文
上訴駁回。
    理  由
一、本件公訴意旨略以：被告甲○○前因施用毒品，經觀察、勒
    戒後，認無繼續施用傾向，於民國87年10月19日釋放，經臺
    灣桃園地方法院檢察署檢察官以87年度偵字第14788號為不
    起訴處分確定。又於88年間，因施用毒品，再經觀察、勒戒
    後，認無繼續施用傾向，於88年11月11日釋放，並經臺灣桃
    園地方法院檢察署檢察官於88年11月14日以88年度毒偵字第
    801號不起訴處分確定。詎仍不知悔改，復基於施用毒品之
    犯意，於96年6月5日晚間8時許，在桃園縣龍潭鄉○○村○
    ○街38巷5號住處，施用第2級毒品安非他命1次。嗣於同日
    晚間10時10分許，在桃園縣龍潭鄉○○街17號前為警查獲，
    並扣得第2級毒品安非他命1包（毛重0.5公克），因認被告
    涉犯毒品危害防制條例第10條第2項之施用第2級毒品罪嫌等
    語。
二、按毒品危害防制條例第20條、第23條業於92年7月9日經修正
    公布，自93年1月9日起施行，其修正理由主要係認觀察、勒
    戒或強制戒治執行完畢後，5年後再犯施用毒品者，顯見前
    所實施之觀察、勒戒或強制戒治已足以遮斷其施用毒品之癮
    ，為期自新及協助其斷除毒癮，對此5年後再犯者仍適用初
    犯之規定，即先經觀察、勒戒、強制戒治之程序，且為配合
    簡化施用毒品犯之刑事處遇程序，並鑑於經觀察、勒戒或強
    制戒治執行完畢釋放後，5年內再犯者，其再犯率甚高，原
    據以實施之觀察、勒戒及強制戒治既已無法收其實效，自應
    施以刑事處遇。詳言之，倘施用毒品者係前經觀察、勒戒或
    強制戒治等治療程序執行完畢，5年後，始再施用毒品之「
    初犯」，因認前所執行之觀察、勒戒或強制戒治足收戒除毒
    癮之效，自應重新先經觀察、勒戒或強制戒治等治療程序，
    並於治療程序執行完畢後由檢察官直接為不起訴處分，毋庸
    對之追訴處罰。反觀，如5年內「再犯」之情形，因其先前
    所為治療程序顯未能收戒除毒癮之實效，且考量施用毒品者
    之再犯率偏高，乃簡化其刑事處遇程序，而對之直接追訴處
    罰，不再施以保安處分之治療程序，是現行毒品危害防制條
    例所採「初犯」與「再犯」之界分，乃側重於觀察、勒戒或
    強制戒治等治療程序是否確實收其成效。因之，對於所謂「
    初犯」與「再犯」之區別，除應視其是否於觀察、勒戒或強
    制戒治執行完畢釋放後，5年後再犯者外，尚應兼顧其前次
    所施予觀察、勒戒、強制戒治程序之成效以資判斷，如此方
    能貫徹現行毒品危害防制條例之修正立法意旨。自文義解釋
    言，法律條文之解釋，通常皆由條文之文字意義著手，如文
    義解釋已極為明確，足以探求立法者之意思，即無庸另作論
    理解釋，是對於現行毒品危害防制條例第20條第3項規定「
    觀察、勒戒或強制戒治執行完畢後，5年後再犯」之解釋，
    自應限於該施用毒品之行為人於觀察、勒戒或強制戒治執行
    完畢後，5年後再犯施用毒品罪犯行始足當之。自實務見解
    言，關於「初犯」、「5年內再犯」及「5年後再犯」，其5
    年期間之計算，係指相鄰之前後二次施用毒品時間之間隔而
    言，非可飛躍自初次起算其5年期間（最高法院95年度臺非
    字第65號判決參照）。是以被告如「第3次（或3次以上）再
    犯第10條之罪」，係在前次施用毒品經觀察、勒戒或強制戒
    治執行完畢釋放之5年後者，即應認係經觀察、勒戒或強制
    戒治執行完畢後「5年後再犯」，而應適用毒品危害防制條
    例第20條第3項再予適用初犯之規定，重行觀察、勒戒等程
    序，殊不可飛躍自初次起算其5年期間，而置嗣後復曾踐行
    之觀察、勒戒或強制戒治程序於不顧‧‧‧施用第1、2級毒
    品者，除曾經觀察、勒戒或強制戒治執行完畢後5年內再犯
    之情形外，均仍得適用以保安處分代替刑事訴追程序之規定
    ，並不限於初犯施用毒品者。倘初犯施用毒品罪後，雖於5
    年內第2次再犯，然因時值毒品危害防制條例修正之前，且
    經觀察、勒戒結果，未有繼續施用傾向，乃依修正前舊法規
    定，為不起訴處分或不付審理之裁定；或雖有繼續施用毒品
    之傾向，乃裁定送強制戒治，並依法訴追，其強制戒治亦經
    執行完畢。而嗣於該條例修正公布並施行後，始第3次（或
    第3次以上）再犯，且其行為時距第2次再犯，經觀察、勒戒
    或強制戒治執行完畢釋放時之間隔已滿5年者，依其第2次再
    犯經保安處分執行完畢釋放後5年內未曾再犯之情形以觀，
    核與初犯經保安處分執行完畢釋放後「5年內再犯」者，其
    再犯率高，原實施之觀察、勒戒及強制戒治已無法收其實效
    之情形則迥不相侔，而與「5年後再犯」者，已收5年遮斷效
    果之情形相同；本於上開對具治療成效之病患性毒品犯，期
    能藉由強制治療之保安處分戒除其身、心癮之立法本旨，自
    應認與「5年後再犯」之情形相同，仍適用以保安處分代替
    刑事訴追之規定（最高法院96年度臺非字第123號、96年度
    臺非字第201號判決意旨參照）。
三、查本件被告前因施用毒品，經臺灣桃園地方法院以87年度毒
    聲字第1998號裁定送觀察、勒戒後，認無繼續施用毒品傾向
    ，於同年10月19日執行完畢，並經臺灣桃園地方法院檢察署
    檢察官以87年度偵字第14788號不起訴處分確定。又於88年
    間因施用毒品，經臺灣桃園地方法院以88年度毒聲字第6345
    號裁定送觀察、勒戒後，認無繼續施用毒品傾向，於同年11
    月11日執行完畢，並經臺灣桃園地方法院檢察署檢察官以88
    年度毒偵字第801號處分不起訴確定，有本院被告前案紀錄
    表附卷可稽。依前開說明，被告自前次觀察、勒戒執行完畢
    即88年11月11日起算，5年內未曾再犯施用毒品之罪者，即
    應依毒品危害防制條例第20條第3項之規定，再適用初犯重
    行觀察、勒戒等程序。而本件被告雖曾先後於95年8月10日
    凌晨0時20分許、同年12月9日下午3時15分許為警查獲前之
    某時及96年1月7日上午10時許，因分別施用第2級毒品甲基
    安非他命，於96年4月27日經臺灣桃園地方法院本院以96年
    度易字第317號刑事判決（以下簡稱前案），分別判處有期
    徒刑各5月，並定其應執行刑有期徒刑1年，同年5月28日確
    定，同年9月5日經同法院以96年度聲減字第4050號裁定各減
    為有期徒刑2月又15日，並定應執行刑有期徒刑7月。然被告
    前案所犯施用毒品犯行，距其前次88年間因施用毒品犯行，
    經裁定送觀察、勒戒執行完畢之時間（即88年11月11日），
    已逾5年，其間未曾再犯，有本院被告前案紀錄表及臺灣桃
    園地方法前案刑事判決在卷可參，足認對被告88年間施用毒
    品犯行所實施之觀察、勒戒處分，已足以遮斷其施用毒品之
    毒癮。從而依被告前次施用毒品犯行經保安處分執行完畢釋
    放後5年內未曾再犯之情形以觀，核與「5年後再犯」者，已
    收5年遮斷效果之情形相當。是以被告前案所犯施用毒品犯
    行，原應由檢察官依毒品危害防制條例第20條第3項、第1項
    之規定，聲請法院裁定令被告入勒戒處所施以觀察、勒戒始
    為適法。本案檢察官起訴被告復於96年6月5日晚上8時許，
    施用第2級毒品安非他命之犯行，距被告前次觀察、勒戒執
    行完畢之時間，間隔已滿5年，且其前案所犯施用毒品犯行
    ，又未依毒品危害防制條例第20條第3項、第1項規定，聲請
    法院裁定令被告入勒戒處所施以觀察、勒戒，則本於對具治
    療成效之病患性毒品犯，期能藉由強制治療之保安處分戒除
    其身、心癮之立法本旨，本案仍應由檢察官依毒品危害防制
    條例第20條第3項、第1項之規定，聲請法院裁定令被告入勒
    戒處所施以觀察、勒戒。
四、原審以本件被告犯罪行為時間在其前次觀察、勒戒執行完畢
    後已逾5年，認檢察官未依規定先聲請法院裁定將被告送觀
    察、勒戒，逕行提起公訴，起訴程序顯屬違背規定，援引刑
    事訴訟法第303條第1款、第307條規定，不經言詞辯論，諭
    知不受理判決，認事用法尚無不合。檢察官認被告於88年間
    施用毒品係屬「再犯」，非屬「初犯」，據以提起上訴，指
    摘原判決不當，為無理由，應予駁回，並依刑事訴訟法第37
    2條規定，不經言詞辯論為之。
據上論斷，應依刑事訴訟法第368條、第372條，判決如主文。
中    華    民    國    97    年    2     月    29    日
            刑事第十三庭  審判長法  官  曾德水
                                法  官  林婷立
                                法  官  談  虎
以上正本證明與原本無異。
不得上訴。
                                書記官  黃家麟
中    華    民    國    97    年    2     月    29    日


司法院資訊處製作；財團法人民間司法改革基金會備份。
